臺灣臺中地方法院民事裁定　九十三年度再字第六號
　　再審原告　　丙○○
　　訴訟代理人　甲○○
　　再審被告　　乙○○
　　　　　　　　戊○○○
　　訴訟代理人　丁○○
右當事人間請求分割共有物事件，再審原告對於民國九十二年四月十一日本院九十年
度重訴字第二０四號確定判決，提起再審之訴，本院裁定如左：
    主      文
再審之訴駁回。
再審訴訟費用由再審原告負擔。
    事      實
甲、再審原告方面：
　一、聲明：
　　（一）本院九十年度重訴字第二０四號確定判決主文第一項就坐落台中縣外埔鄉
          ○○段六九六地號，地目田，面積二六００‧九六平方公尺土地（下稱系
          爭土地）之分割方案（如確定判決附圖所示甲案）判決廢棄。
    （二）前廢棄部分，請准原物分割如附圖所示編號六九六－Ａ０１３部分、面積
          一一四四點九七平方公尺及六九六－Ａ０１４部分、面積一五五點五平方
          公尺分歸原告取得、編號六九六－Ａ０１５部分、面積二八六點六平方公
          尺及六九六－Ａ０１６部分、面積三八點五二平方公尺分歸被告乙○○取
          得、編號六九六－Ａ０１７部分、面積八六二點八四平方公尺及六九六部
          分、面積一一二點五三平方公尺分歸被告戊○○○取得。
  二、陳述：
　　（一）系爭土地為兩造所共有，再審原告應有部分二分之一、再審被告乙○○應
          有部分八分之一、再審被告戊○○○應有部分八分之三。再審原告於民國
          八十九年間起訴請求判決分割共有物，並經本院九十年度重訴字第二０四
          號判決確定。因系爭土地為一細長形土地，僅一面面臨道路，原審為使系
          爭土地能充分利用及保留通路，乃以內政部九十年十二月四日台（九十）
          內地字第九０七四二二二函文為依據，固將部分系爭土地分割作為兩造共
          有供作道路之用，然未考量九十二年二月九日修正頒布生效之農業發展條
          例第十六條第二項規定，農地分割後之宗數不得超過共有人數之規定，致
          再審原告持原審確定判決向大甲地政事務所申辦系爭土地分割登記時，經
          該所以九十三年一月十四日甲地籍字第０九三００００四八八（原告誤載
          0000000000）號函以原審判決就系爭土地分割案違反上開農發
          條例規定為由，依土地登記規則第五十七條第一項第二款規定駁回登記。
          再審原告於九十三年一月十九日收受大甲地政事務所上開駁回登記函後，
          始知原確定判決違反上開農發條例之規定，爰重擬分割方案依民事訴訟法
          第四百九十六條第一項第一款及第五百條第一、二項之規定提起本訴，請
          求判決如訴之聲明。
　　（二）系爭土地如附圖所示編號六九六、六九六－Ａ０１４、六九六－Ａ０１６
          部分，為供公眾通行使用之既成道路，倘依再審原告所提之分割方案分割
          即如附圖所示編號六九六－Ａ０１３部分及六九六－Ａ０１４部分分歸再
          審原告取得，編號六九六－Ａ０１５部分及六九六－Ａ０１６部分分歸再
          審被告乙○○取得、編號六九六－Ａ０１７部分及六九六部分分歸再審被
          告戊○○○取得，則無袋地通行問題存在，再審原告並同意將所分得之六
          九六－Ａ０１６部分土地路權供再審被告使用。另再審原告所居住之房屋
          以系爭土地為出入通道，又附圖所示編號六九六－Ａ０１３部分土地，其
          上有再審原告賴以灌溉水田之水井一口，為免再審原告灌溉及出入通行受
          阻，系爭土地不宜變價拍賣分割。
  三、證據：提出大甲地政事務所複丈成果圖、本院九十年度重訴字第二０四號判決
  　　、民事判決確定證明書、台中縣大甲地政事務所函（以上均為影本）、土地登
  　　記謄本各一件及照片五件為證。
乙、再審被告乙○○方面：
  一、聲明：駁回再審原告之訴。
  二、陳述：其就再審原告所提之分割方案無意見，並同意將系爭土地變價分割及以
      公告地價加四成作為分割系爭土地補償之標準。
丙、再審被告戊○○○方面：
  一、聲明：駁回再審原告之訴。
  二、陳述：再審原告之分割方案並不公平，主張系爭土地靠近道路部分應分歸其取
      得。並同意將系爭土地變價分割及以公告地價加四成作為分割系爭土地補償之
      標準。
丁、本院依職權調閱本院九十年度重訴字第二０四號案件民事卷宗。暨依職權勘驗現
    場，並囑託台中縣大甲地政事務所派員會同測量系爭土地分割之位置、面積，製
    有勘驗筆錄及複丈成果圖附卷。
    理　　由
一、再審原告起訴主張兩造共有系爭土地，再審原告、再審被告乙○○、再審被告戊
    ○○○之應有部分各為二分之一、八分之一及八分之三。再審原告於八十九年間
    起訴請求判決分割共有物，並經本院九十年度重訴字第二０四號判決確定在案。
    因系爭土地為一細長形土地，僅一面面臨道路，原審為使系爭土地能充分利用及
    保留通路，乃以內政部九十年十二月四日台（九十）內地字第九０七四二二二函
    文為依據，固將部分系爭土地分割作為兩造共有供作道路之用，惟未考量九十二
    年二月九日修正公布生效之農發條例第十六條第二項規定，即農地分割後之宗數
    不得超過共有人數。導致再審原告持原審確定判決向大甲地政事務所申辦系爭土
    地分割登記時，經該所以九十三年一月十四日甲地籍字第０九三００００四八八
    號函以原審判決就系爭土地分割案違反上開農業發展條例規定為由，依土地登記
    規則第五十七條第一項第二款規定駁回登記。再審原告於九十三年一月十九日收
    受大甲地政事務所上開駁回登記函後，始知原確定判決違反上開農發條例之規定
    ，爰重擬分割方案，依據民事訴訟法第四百九十六條第一項第一款及第五百條第
    一二項之規定提起本訴，請求判決如訴之聲明。再審被告乙○○以其就再審原告
    所提之分割方案無意見，並同意將系爭土地變價分割及以公告地價加四成作為分
    割系爭土地補償之標準等語。再審被告戊○○○則以再審原告之分割方案並不公
    平，主張系爭土地靠近道路部分應分歸其取得。並同意將系爭土地變價分割及以
    公告地價加四成作為分割系爭土地補償之標準等語置辯。
二、按再審之訴應於三十日之不變期間內提起，該項期間自判決確定時起算，判決於
    送達前確定者，自送達時起算；其再審之理由發生或知悉在後者，均自知悉時起
    算，民事訴訟法第五百條第一、第二項定有明文。當事人以有同法第四百九十六
    條第一項第一款適用法規顯有錯誤之情形提起再審之訴，應認此項理由於裁判送
    達時當事人即可知悉，故計算是否逾三十日之不變期間，應自裁判確定時起算，
    其無同法第五百條第二項但書再審理由知悉在後之適用，最高法院七十年台再字
    第二一二號著有判例。從而，當事人以適用法規顯有錯誤為再審事由，據此提起
    再審之訴，應自判決確定時起算三十日內提起，逾越該不變期間，再審之訴即非
    合法。
三、本件再審原告固主張原確定判決違反九十二年二月九日修正公布生效之農業發展
    條例第十六條第二項規定，即農地分割後之宗數不得超過共有人數，將系爭土地
    分分割成四筆，其中一筆為兩造共有，以供作道路之用，顯有民事訴訟法第四百
    九十六條第一項第一款適用法規顯有錯誤之再審事由，為此提起本件再審之訴云
    云。是本院自應審究再審原告提起本件再審之訴，有無逾法定再審期間三十日。
    經查：
  （一）原確定判決於九十二年八月五日確定，此有確定證明書附卷可稽，並經本院
        調閱本院九十年度重訴字第二０四號案件民事卷宗，查明屬實。揆諸上開判
        例意旨，再審原告於收受原確定判決即已知悉該適用法規顯有錯誤之再審理
        由，是再審原告提起本件再審之訴之不變期間應自原確定判決確定之日起算
        ，即應於九十二年九月五日前提起本件再審之訴。
  （二）再審原告於九十三年二月十七日始提起本件再審之訴，此有民事再審起訴狀
        附卷可稽，其顯已逾三十日之法定期間。再審原告雖主張其於九十三年一月
        十九日收受大甲地政事務所上開駁回登記函文時，始知悉原確定判決未適用
        農業發展條例第十六條第二項規定，其提起本件再審之訴，未逾法定期間云
        云，顯非可採。從而，本件再審之訴，即非合法，應予駁回。
四、據上論結，本件再審之訴為不合法，依民事訴訟法第五百零二條第一項、第九十
    五條、第七十八條，判決如主文。
中　　　華　　　民　　　國　　九十三　　年　　 十一　 　月　　二十九　　日
                                    臺灣臺中地方法院民事第四庭
~B法      官　林洲富
右為正本係照原本作成
如對本判決上訴，須於判決送達後廿日內向本院提出上訴狀
中　　　華　　　民　　　國　　九十三　　年　　 十一　 　月　　二十九　　日
~B法院書記官　郭佳雯
